【裁判字號】    98,交聲,499
【裁判日期】    980603
【裁判案由】    聲明異議
【裁判全文】
臺灣彰化地方法院交通事件裁定         98年度交聲字第499號
移送機關  交通部公路總局臺中區監理所彰化監理站
異議人即
受處分人  甲○○
上列受處分人因違反道路交通管理處罰條例案件，對於交通部公
路總局臺中區監理所彰化監理站98年3 月26日所為之處分（彰監
四字第裁64-DB0000000號）聲明異議，本院裁定如下：
    主  文
原處分撤銷。
甲○○不罰。
    理  由
一、原處分機關意旨：異議人甲○○於民國98年2 月17日17時許
    ，騎乘車牌號碼HFR-898 號重型機車，行經桃園縣大園鄉○
    ○路時，因「未依規定兩段式左轉」而直接左轉航站北路違
    規，爰依道路交通管理處罰條例第48條第1 項第2 款、第63
    條規定，對異議人裁處新臺幣（下同）600 元罰鍰，並記違
    規點數1 點。
二、本件異議意旨略以：異議人甲○○於上開時、地遭員警舉發
    「未依規定兩段式左轉」之違規路口，除警告標誌不明確外
    ，機車待轉區亦匿藏於變電箱與行道樹之間，機車駕駛人實
    不易察覺，導致機車駕駛人往往無法依照交通標誌為兩段式
    左轉；又機車待轉區○○○道原並未設置紅綠燈號誌來指示
    駕駛人行進，而因缺乏該交通號誌之指示，機車駕駛人只能
    在機車待轉區苦等左右均無來車時才敢貿然前進，行車安全
    備受威脅，嗣經異議人向監理所申訴後，該處路口才設置新
    的交通號誌，足見當時員警取締本件交通違規確有明顯瑕疵
    ，為此聲明異議，請求撤銷原處分等語。
三、經查：
（一）按交通部依道路交通管理處罰條例第4 條第2 項所訂定發
      布之道路交通標誌標線號誌設置規則第65條第1 項規定：
      「機慢車兩段左轉標誌『遵20』，用以告示左轉機器腳踏
      車或慢車駕駛人應遵照號誌指示，在號誌顯示允許直行時
      先行駛至右前方路口之左轉待轉區等待左轉，俟該方向號
      誌顯示允許直行後，再行續駛，以兩段方式完成左轉。本
      標誌設於實施機慢車兩段左轉路口附近顯明之處，並配合
      劃設機慢車左轉待轉區標線。」同規則第2 條、第7 條第
      1 項、第8 條亦分別規定：「標誌、標線、號誌之設置目
      的，在於提供車輛駕駛人及行人有關道路路況之警告、禁
      制、指示等資訊，以便利行旅及促進交通安全」、「標誌
      、標線、號誌應經常維護，保持清晰完整及有效性能」、
      「遮擋標誌、標線、號誌之物體及影響標誌、標線、號誌
      效能之廣告物等，均應由主管機關或各該物體之主管機關
      予以改正或取締」。
（二）又按「人民違反法律上之義務而應受行政罰之行為，法律
      無特別規定時，雖不以出於故意為必要，仍須以過失為其
      責任條件」，此業經司法院大法官會議解釋釋字第275 號
      闡釋明確。而行政罰法第7 條第1 項亦明定：「違反行政
      法上義務之行為非出於故意或過失者，不予處罰」，其立
      法理由並敘明：「現代國家基於『有責任始有處罰』之原
      則，對於違反行政法上義務之處罰，應以行為人主觀上有
      可非難性及可歸責性為前提，如行為人主觀上並非出於故
      意或過失情形，應無可非難性及可歸責性，故第一項明定
      不予處罰」。
（三）經查：1.本件系爭路口在三民路左轉航站北路處確有設置
      「機慢車兩段式左轉」之指示標誌，惟其右前方之「左轉
      待轉區○○路面標線並不十分明顯，此「左轉待轉區○○
      ○○路邊行人道區域，並隱匿於路邊行人道之行道樹與變
      電箱之間，機慢車駕駛人若依兩段式左轉之指示標誌前進
      ，是否得以清楚依照標誌指示而行駛至該「左轉待轉區」
      等待允許續為直行，已不無疑義。2.再者，進入「左轉待
      轉區」後等待繼續直行之路段（即航站北路），該處路口
      原來並未設置任何交通號誌來指示在「左轉待轉區」等候
      之機慢車駕駛人得以繼續前行【查航站北路路口之橫式及
      直式三色交通號誌，係桃園縣政府於98年2 月24日通知該
      府交通處設置，並於98年3 月10日完成三色交通號誌之設
      置，此有桃園縣政府98年5 月14日府交工字第0980184031
      號函所檢附之桃園縣98年度號誌檢修工程（一區）竣工示
      意圖1 份及施工照片3 張在卷可稽】，而本件員警舉發異
      議人違規時間為98年2 月17日，足認異議人所稱：航站北
      路路口所設置之交通號誌係在員警取締本件違規後才新增
      設置等語屬實。3.是以員警舉發本件交通違規事件當時，
      上開三民路與航站北路路口雖劃設有機慢車左轉待轉區標
      線，但該標線並不明顯，且隱蔽在路邊行道樹與變電箱之
      間，業如前述；又機慢車進入左轉待轉區○○○○路口（
      即前述航站北路）並未設置任何交通號誌指示駕駛人得以
      繼續直行，顯然無從令兩段式左轉之機慢車駕駛人遵從指
      示安全行進，反徒增駕駛人需格外注意左右有無來向車輛
      ，冒險直行穿越上開路口進入航站北路之危險性，自無法
      達到為維繫道路行車秩序及保障機慢車駕駛人不致因與非
      機慢車之其他車輛搶道造成人身安全傷害所設之機慢車行
      經路口需兩段式左轉之立法目的。
（四）揆諸前揭行政罰法第7 條第1 項規定，對於違反行政法上
      義務之處罰，應以行為人主觀上有可非難性及可歸責性為
      前提，如行為人主觀上並非出於故意或過失情形，應無可
      非難性及可歸責性而不予處罰。本件異議人辯稱：因機車
      待轉區藏身在變電箱與行道樹之間，機車駕駛人實不易察
      覺，又機車待轉區○○○道並未設置交通號誌來指示駕駛
      人行進，反而使機車駕駛人必需在機車待轉區苦等左右均
      無來車後冒險直行，行車安全備受威脅等語，有其實據。
      準此，本件尚難逕認異議人就上開違規行為，有何故意或
      過失情形，是原處分機關對異議人遽為裁罰，容有未洽，
      本件異議為有理由，原處分應予撤銷，並為不罰之諭知。
四、據上論斷，應依道路交通管理處罰條例第87條第2 項、道路
    交通案件處理辦法第20條，裁定如主文。
中    華    民    國    98    年    6     月    3     日
                          交通法庭    法  官  郭麗萍
以上正本證明與原本無異。
如不服本裁定，應於裁定送達後5 日內向本院提出抗告狀 (須附
繕本)。
中    華    民    國    98    年    6     月    3     日
                                      書記官  吳冠慧


司法院資訊處製作；財團法人民間司法改革基金會備份。
